【裁判字號】    90,上更(一),292
【裁判日期】    920527
【裁判案由】    返還土地
【裁判全文】
臺灣高等法院民事判決  九十年度上更(一)字第二九二號
      上  訴  人  高萬鍾（即祭祀公業高同記之管理人）
      訴訟代理人  張世興律師
      被 上訴 人  甲○○
      訴訟代理人  鍾耀盛律師
右當事人間返還土地事件，上訴人對於中華民國八十七年十一月二日臺灣臺北地方法
院八十七年度訴字第三一四號第一審判決提起上訴，經最高法院第一次發回更審，本
院判決如左：
    主    文
上訴駁回。
第二審及發回前第三審訴訟費用由上訴人負擔。
    事實及理由
一、上訴人起訴主張：坐落台北市○○區○○段四小段五一０、五一一之三地號土地
    其中如原判決附圖所示編號甲面積合計五十四平方公尺之土地，並於其上搭蓋門
    牌號碼為台北市○○街二九八號之建物
    還；縱被上訴人父親陳光嬰與祭祀公業高同記就系爭土地有租賃關係，亦因陳光
    嬰將該土地上所建之系爭建物分給被上訴人，使該建物坐落土地之租賃關係存在
    於祭祀公業高同記與被上訴人間，惟祭祀公業高同記已依法終止其間之租賃契約
    ，被上訴人就系爭建物坐落之土地仍屬無權占有，爰依民法第七百六十七條規定
    ，及侵權行為、不當得利之法律關係，求為命被上訴人自系爭土地如原判決附圖
    所示編號甲面積共五十四平方公尺部分遷出，及將其上建物拆除後，返還土地予
    伊，並給付相當於租金之損害金，計新台幣（下同）四十二萬七千六百八十元，
    及加付法定遲延利息，另自民國八十六年七月一日起至返還系爭土地之日止再按
    月給付一萬零三百六十八元之判決
    九十一年十一月二十日會同地政事務所人員就第一、二、三層樓房使用土地面積
    測量，並製有土地複丈成果圖附卷後，上訴人乃就其請求關於「被上訴人應自坐
    落台北市○○區○○段四小段五一０、五一一之三地號土地如原判決附圖所示編
    號甲面積共五十四平方公尺部分遷出，及將其上之建物拆除後，土地返還予上訴
    人」之聲明更正為「被上訴人應自坐落台北市○○區○○段四小段五一０、五一
    一之三地號土地如本判決附圖所示編號Ａ、Ｂ、Ｃ、Ｄ、Ｅ、Ｆ面積共五十四平
    方公尺部分遷出，並將坐落前開土地上如本判決附圖所示編號Ａ、Ｂ即門牌號碼
    為台北市○○街二九八號第一層、編號Ｃ、Ｄ即同號第二層及編號Ｅ、Ｆ即同號
    第三層之建物拆除，將前開土地返還上訴人」)。
二、被上訴人則以：上訴人所屬之祭祀公業高同記於四十年左右將系爭土地未定期限
    出租予伊父陳光嬰而同意陳光嬰在該土地上興建房舍居住。陳光嬰去世後，由伊
    與訴外人陳金城、陳榮辛兄弟三人共同繼承系爭土地之租賃關係，為合法之承租
    人，並非無權占有。縱上訴人自六十六年以後未再派人收取地租，伊亦因上訴人
    無固定聯絡處所，而無法依約繼續給付地租，此係可歸責於上訴人所致，租約不
    因之失效，且伊已於八十七年二月十三日付清六十六年至八十七年之租金；上訴
    人未經合法催告，其終止租約自不生效力。又陳光嬰死亡後，其與上訴人就系爭
    土地之租賃契約應由全體繼承人繼受，上訴人僅對伊一人請求拆屋還地，其當事
    人適格即有欠缺等語，資為抗辯。
三、原審判決駁回上訴人之訴及假執行之聲請，上訴人不服，提起上訴，其於本院上
    訴聲明為：(一)原判決廢棄。(二)被上訴人應自坐落台北市○○區○○段四小段五一
    ０、五一一之三地號土地如本判決附圖所示編號Ａ、Ｂ、Ｃ、Ｄ、Ｅ、Ｆ面積共
    五十四平方公尺部分遷出，並將坐落前開土地上如本判決附圖所示編號Ａ、Ｂ即
    門牌號碼為台北市○○街二九八號第一層、編號Ｃ、Ｄ即同號第二層及編號Ｅ、
    Ｆ即同號第三層之建物拆除，將前開土地返還上訴人。(三)被上訴人應給付上訴人
    四十二萬七千六百八十元及自八十六年七月一日起至清償日止按年息百分之五計
    算之利息。(四)被上訴人應自八十六年七月一日起至返還前項土地之日止，按月給
    付上訴人一萬零三百六十八元。(五)願供擔保請准宣告假執行。被上訴人則於本院
    答辯聲明：上訴駁回。
四、本件經依民事訴訟法第四百六十三條準用同法第二百七十條之一第一項第三款規
    定，整理並協議簡化爭點及不爭執點後，兩造同意僅就言詞辯論時所陳述之事實
    及主張之法律關係為論斷。
五、查上訴人主張其為祭祀公業高同記之管理人，系爭土地係祭祀公業高同記所有，
    其中如本判決附圖所示坐落系爭土地上之建物即編號Ａ、Ｂ、Ｃ、Ｄ、Ｅ、Ｆ現
    由被上訴人居住使用之事實，業據其提出土地登記謄本為證（見原審卷第七、八
    頁），復為被上訴人所不爭執，且經本院履勘現場並囑託台北市大安地政事務所
    測量，製有勘驗筆錄及複丈成果圖在卷可稽（見本院卷(一)第二四九至第二五二頁
    ），堪信此部分事實為真正。惟被上訴人否認無權占有，且主張上訴人起訴欠缺
    當事人適格，並以前開情詞置辯。是本件應予審究之爭點厥為：被上訴人與上
    訴人所屬之祭祀公業間就系爭土地上如本判決附圖所示編號Ａ、Ｂ、Ｃ、Ｄ、Ｅ
    、Ｆ建物坐落之土地面積共五十四平方公尺部分
    租賃關係存在？上訴人終止租約之意思表示是否合法生效？茲分述如下：
  (一)被上訴人與上訴人所屬之祭祀公業間就系爭建物之基地有租賃關係存在：
  1.上訴人主張被上訴人無權占有系爭建物之基地，被上訴人則辯稱：伊父陳光嬰前
    與上訴人所屬祭祀公業就系爭土地訂有租賃契約，並支付租金等情，業據被上訴
    人提出地租收據影本七紙為證
    五十九年十月十四日、五十九年十二月二十一日、六十三年一月十三日之地租收
    據，載明「陳光嬰台照，祭祀公業高同記收款人高錦隆」，而六十四年十月十二
    日及六十五年十月二十四日之地租收據，則更詳實記載：「新台幣貳仟捌佰伍拾
    參元壹角正係民國六十四年全期土地租金，土地座落：台北市○○街二九八號，
    土地面積：六四．八四一四坪，計算方法：每坪白米四台斤，每斤十一元計算。
    陳光嬰先生台照。祭祀公業高同記經手人：高錦隆。」、「新台幣貳仟捌佰伍拾
    參元壹角正係民國六十五年全期土地租金，土地座落：台北市○○街二九八號，
    土地面積：六四．八四一四坪，計算方法：每坪白米四台斤，每斤十一元計算。
    右填款項照數收訖無訛此據陳光嬰先生台照。祭祀公業高同記經手人：高錦隆」
    等字句，可見該地租收據就繳款人、收款人、租賃土地所在、租金款項計算方式
    等記載詳確，且蓋有高錦隆之印文，六十五年十月二十四日之地租收據更蓋有上
    訴人高萬鍾之印文，已難認上開收據非真正。參以台灣台北地方法院八十七年度
    訴字第三一五號審理上訴人與訴外人陳金城、陳顏蘭間返還土地等事件時，上訴
    人於八十八年六月十日言詞辯論時自認：「我認識陳金城及其父陳光嬰（即被上
    訴人之父），我自五十二年起即擔任原告祭祀公業管理人，在我接任前管理人有
    六、七人，名字我已忘記，我接任時管理人有四人，其他三人均已過世，．．．
    從我擔任管理人起，公業所有土地租金均由四位管理人親自或派人去收，每年都
    會去收租，收租前並不事先通知，如未遇到承租人則會再隔三、四天再去收取，
    直至收到為止。在民國六十幾年前均有向每位承租戶收租，但因為租金以白米計
    算，在民國六十餘年間已不足繳納地價稅，公業要求承租戶至少繳納相當於地價
    稅之租金，但租戶不同意，我們即未再去收租，因為租金太少，去收沒意思，但
    若承租戶有到祭祀公業來繳租我們仍會收取，．．．，陳光嬰也曾自行到公業繳
    納」等語，有被上訴人所提該言詞辯論筆錄影本在卷可按（見本院前審卷第八九
    頁至九一頁），顯見上訴人所屬之祭祀公業高同記確與被上訴人之父陳光嬰就系
    爭土地成立租賃契約，至為灼然。
  2.又查，上訴人主張陳光嬰生前即將系爭土地上所建之系爭建物、門牌號碼為台北
    市○○街二九六之一、同街二九六之二號房屋分別移轉予被上訴人及其兄弟陳榮
    辛、陳金城三人，系爭建物之基地租賃關係已存在於上訴人所屬祭祀公業高同記
    與被上訴人之間等語。被上訴人則辯稱：上訴人於陳光嬰將系爭建物交付被上訴
    人之後，仍繼續向陳光嬰收取租金，並開立收據與陳光嬰，可見陳光嬰與上訴人
    所屬祭祀公業均無意變更系爭建物之基地承租人，嗣陳光嬰死亡後，系爭建物之
    基地之租賃關係應由全體繼承人繼受，上訴人僅對被上訴人一人請求拆屋還地，
    其當事人適格即有欠缺等語。經查：
  (1)按當事人適格，乃指當事人就具體特定之訴訟，得以自己之名義為原告或被告，
    而受為訴訟標的法律關係之本案判決之資格而言。故在給付之訴，只須原告主張
    其為訴訟標的法律關係之權利主體，他造為訴訟標的法律關係之義務主體，其當
    事人即為適格。至原告是否確為權利人，被告是否確為義務人，乃為訴訟標的法
    律關係之要件是否具備，即訴訟實體上有無理由之問題，並非當事人適格之欠缺
    上訴人使用之系爭建物無權占用其土地，而請求被上訴人拆屋還地，並給付不當
    得利及損害金，即無當事人不適格之問題；至陳光嬰就系爭建物之基地租賃權是
    否由陳光嬰之全體繼承人共同繼承，或已於陳光嬰生前移轉於被上訴人，則為上
    訴人提起本件訴訟有無理由之範疇，與當事人適格要件無涉。
  (2)查被上訴人於本院前審自認：二九八、二九六之一、二九六之二，三間房屋是伊
    父親蓋的，這三間房子以前是相通的，門牌只有一個二九八號，現在房子隔成三
    間，分成三個門牌。因伊有三個兄弟，伊父親生前就將房子隔開，一人一間，伊
    三兄弟就各分得一間。伊父親做三個籤，讓伊三個兄弟抽，伊大哥抽到二九六之
    一號，小弟抽到二九六之二號，伊抽到二九八號房子，他的意思就是把房子給我
    們兄弟三人了」等語（見本院前審卷第四二頁）。復於本院審理時證稱：「（問
    ：你父親陳光嬰是否於生前將房屋過戶給你？）民國五十幾年我父親還未過世時
    ，就有將房屋隔間，兄弟一人一間，不過我父親沒有其他財產分給我們，只有房
    子一人一間而已，當時也有申請門牌號碼」等語（見本院卷(一)第九七頁）。而被
    上訴人及其兄弟陳榮辛、陳金城等三人迄今均按當時之抽籤狀況使用，為兩造所
    不爭執，顯見陳光嬰抽籤之舉，乃具有生前分產之意，否則陳光嬰無需大費周章
    將二九八號房屋區隔為三間無法相通之建物，亦無需以抽籤方式指定分配房屋。
    參以陳光嬰於六十一年一月十八日即已過世，依法律規定，陳光嬰之女連陳花、
    曾陳昭治固得享有繼承權，惟依法務部出版「台灣民事習慣調查報告」記載：「
    依台灣民間一般慣例，女子無論於尊親屬在世中鬮分，或尊親屬死亡後開始繼承
    ，多不能承繼尊親屬之財產。．．．已出嫁之女於尊親屬分析財產或開始繼承時
    ，罕有返家繼承財產之例。．．．一般尊親屬為避免於其死後，因女子主張繼承
    權而發生糾葛，乃於生前將財產以鬮分方式或買賣、贈與方式移轉為男子所有。
    」，而民國五、六十年代之社會風氣與民間習慣尚屬保守，因此陳光嬰於生前僅
    以被上訴人甲○○、訴外人陳榮辛、陳金城兄弟三人為分配財產之對象，以避免
    連陳花、曾陳昭治主張繼承權，實與當時之民事習慣相符，堪認係陳光嬰當時之
    真意。被上訴人因該抽籤分配而自其父親受領系爭建物，要無庸疑。
  (3)又按違章建築之讓與，雖因不能為移轉登記而不能為不動產所有權之讓與，但受
    讓人與讓與人間如無相反之約定，應認為讓與人已將該違章建築之事實上處分權
    讓與受讓人，此有最高法院八十六年度台上字第二二七二號裁判意旨可資參照。
    本件系爭建物雖因違章建築無法登記，無法移轉所有權，被上訴人仍得自其父陳
    光嬰取得系爭建物事實上之處分權。而上訴人乃一外人，實無法知悉陳光嬰家務
    事，從而上訴人於不知陳光嬰將系爭土地上之建物分配予被上訴人及其兄弟之情
    況下，猶列陳光嬰為承租人，與常理並無不符；況由上訴人亦不知悉陳光嬰於六
    十一年一月十八日死亡，仍於六三、六四、六五年之收據上列陳光嬰為承租人一
    事，益證上訴人不知被上訴人之內部關係。被上訴人遽以上訴人在陳光嬰將系爭
    建物交付被上訴人之後，仍繼續向陳光嬰收取租金，並開立收據予陳光嬰收執等
    情，而主張上訴人無意變更系爭建物之基地承租人，該基地之租賃關係應由陳光
    嬰之全體繼承人共同繼承云云，委無足採。
  (4)再按租地建屋之契約如無相反之特約，自可推定出租人於立約時，即已同意租賃
    權得隨房屋而為移轉，故承租人將房屋所有權讓與第三人時，應認其對於基地出
    租人仍有租賃關係之存在，所謂相反之特約，係指禁止轉讓基地上所建房屋之特
    約而言
    要旨參照）。查被上訴人已自陳光嬰取得系爭建物之事實上處分權，從維持社會
    經濟利益而言，本院認為基於相同法理，應採前開判例相同見解，即認陳光嬰與
    上訴人所屬祭祀公業高同記就系爭建物坐落基地之租賃關係，業已隨系爭建物而
    移轉予被上訴人，是系爭建物之基地租賃關係已存在於被上訴人個人與上訴人所
    屬祭祀公業高同記之間，洵堪認定。
  (二)上訴人終止租約不生效力：
  1.按租用建築房屋之基地，承租人積欠租金額，除以擔保現金抵償外，達二年以上
    時，出租人得為收回，土地法第一百零三條第四款固有明文；惟建築房屋基地之
    出租人，以承租人積欠租金額達二年以上為原因，終止租賃契約，仍應依民法第
    四百四十條第一項規定，定相當期限催告承租人支付租金，必承租人於其期限內
    不為支付者，始得終止租賃契約，非謂一有承租人欠租達二年以上之事實，出租
    人即得隨時終止租賃契約
    )。 又往取債務，必須債權人於清償期屆滿後至債務人之住所收取時，債務人拒
    絕清償，始負給付遲延之責任。再者，依契約應由出租人赴承租人處收取租金，
    而出租人並未赴承租人處收取者，則只構成出租人受領之遲延，不能構成承租人
    之欠租責任，亦有最高法院六十九年台上字第一二八Ｏ號、五十二年台上字第一
    三二四號判例要旨可資參照。
  2.本件上訴人主張被上訴人積欠租金額達二年以上，經函催被上訴人付租未果，業
    已合法終止租約等語，並提出八十三年四月二十二日興字第０二０號、同
    年五月五日興字第０三四號、同年五月二十四日興字第０五二號、八十
    三年六月四日以興字第０六一號、及八十八年二月二十四日（八八）興字第
    四六四號函等件影本為證。被上訴人則否認上訴人有權終止契約，辯稱：本來是
    他們來收租金，到六十五年以後他們沒有來收，我們也不知道他們住在何處，所
    以才沒有繳租，現在租金都有提存在法院等語。經查：
  (1)上訴人於台灣台北地方法院八十七年度訴字第三一五號其與訴外人即被上訴人之
    弟陳金城、弟媳陳顏蘭間返還土地等事件中曾自認：伊自五十二年擔任祭祀公業
    管理人時起，公業所有土地租金均由四位管理人親自或派人去收，每年都會去收
    租，後來在六十餘年間因不足繳納地價稅，公業要求承租戶至少繳納相當於地價
    稅之租金，但租戶不同意，即未再去收租等情，已如前述；證人即台北市大安區
    黎和里里長李冬發亦結證稱：「我聽住戶說被告
    也看過來收租金」等語；證人陳玉麟結證稱：「二九八號是向地主租的，地主本
    把地租給佃農，收回後再租給住戶，因我看過有人來收租金，看到住戶拿租金到
    我麵攤繳，一年一坪四台斤白米」等語；證人林陳勉結證稱：「我本住二九六號
    ，有看到有人向二九八號的人收租金」；證人林天賜結證稱：「我住二九二號，
    我看到有人來收地租，六十幾年時看過一次」等語，有勘驗筆錄在卷可佐（見原
    審卷第六Ｏ頁至第六一頁），足證上訴人所屬之祭祀公業高同記與陳光嬰間就租
    金債務有往取之約定，上訴人與被上訴人間亦受該約定之拘束。而上訴人既自認
    從六十餘年間起，即因租金不敷繳納地價稅而未前往被上訴人處收取租金，顯然
    被上訴人未能完成給付租金，係因不可歸責於被上訴人之事由所致，則依前開判
    例說明，被上訴人即不負遲延給付租金之責任。
  (2)又查，上訴人所屬之祭祀公業高同記雖委託張世興律師以八十三年四月二十二
    日興字第０二０號、同年五月五日興字第０三四號、同年五月二十四日
    興字第０五二號律師函向被上訴人催告給付，並以八十三年六月四日以興
    字第０六一號、及八十八年二月二十四日（八八）興字第四六四號律師函為終
    止租約及拆屋還地之意思表示。惟查前述函係以被上訴人使用之門牌號碼台北
    市○○街二九八號房屋無權占有祭祀公業高同記所有之土地，限期五日內「給付
    損害賠償金（或不當得利）本金共計新台幣七百二十三萬六千元」（見原審卷第
    一Ｏ三頁）；經被上訴人及陳榮辛等其他承租人委託鍾耀盛律師以律師函表達與
    上訴人所屬之祭祀公業高同記間有租賃關係存在，並有付租後，上訴人所屬之祭
    祀公業再以、之函文向被上訴人或其訴訟代理人鍾耀盛律師重申祭祀公業高
    同記所有土地遭人非法占用，限期五日內提出土地租賃契約書與付租憑證，否則
    即應「給付損害賠償金（或不當得利）（租金亦同）本金新台幣七百二十三萬六
    千元」（見原審卷第一○五、第一Ｏ七頁）；經核上開函文均係以被上訴
    人使用之房屋無權占有祭祀公業高同記之土地，要求給付損害賠償或不當得利，
    並非以被上訴人積欠何時之租金未依約給付，而限期催告給付租金，已難謂為合
    法催告給付租金；縱認上開律師函文要求給付損害賠償或不當得利時，並標
    明「租金亦同」，而得解為被上訴人了解上訴人所屬祭祀公業高同記係同時催告
    給付租金之意思，惟本件租金債務為往取債務，既因上訴人未前往收取，而不生
    被上訴人之欠租責任，即使經上訴人以上開函文催告給付租金，亦僅生通知
    被上訴人繳納租金之法律效果，被上訴人縱未依其通知繳納，上訴人仍不得據以
    終止租約。故上訴人雖以函要求被上訴人拆屋還地，並言明「若有租賃契約，
    亦於函到時一併終止」（見原審卷第一Ｏ九頁）；另於原審判決後，以函重申
    否認租賃契約存在，縱有租約，亦向陳光嬰所有繼承人為終止租約之意思表示，
    並要求拆屋還地（見本院前審卷第三四頁），其所為租約之終止均非合法。
  (3)雖上訴人復主張：縱認本件租金為往取債務，係屬「給付兼需債權人之行為」者
    ，亦因被上訴人並未以準備給付之事情通知上訴人，仍構成給付遲延等語。惟按
    債權人預示拒絕受領之意思或給付兼需債權人之行為者，債務人得以準備給付之
    事情通知債權人，以代提出，民法第二百三十五條但書固定有明文；然該法條但
    書之立法目的，乃在使債務人履行給付責任時，於債權人預示拒絕受領或兼需債
    權人之行為始能完成給付之情形時，得以準備給付之事情通知債權人，以免使債
    務人輒行提出而無法給付，並非規定債務人未以準備給付之事情通知債權人，即
    構成給付遲延。又所謂「往取債務」，係指以債務人之住所為清償地之債務而言
    ，是否即屬民法第二百三十五條但書所規定「給付兼需債權人之行為」之債務，
    非無爭議；縱認上訴人主張本件租金之往取債務係屬給付兼需債權人行為之債務
    為可採，惟被上訴人接獲上訴人所屬祭祀公業委託張世興律師以八十三年四月二
    十二日興字第０二０號律師函
    委託鍾耀盛律師於八十三年四月二十六日以 鼎盛法字第06005號律師函向張世
    興律師表達與祭祀公業間有租賃關係存在及願依租賃契約履行
    一坪) 之意思，請於函到五日內覆知交付期限等語，此有該律師函附卷可稽
    原審卷第一Ｏ四頁)， 難謂非以準備給付之事情通知上訴人。詎上訴人接獲通知
    後，不僅不前往被上訴人處所收取租金，竟復委託張世與律師以八十三年五月五
    日興字第０三四號
    律師函否認被上訴人與祭祀公業間之租賃關係，並向被上訴人要求給付損害賠償
    或不當得利等情，自難認被上訴人有何遲延給付租金之情事。況含被上訴人在內
    之八戶承租人嗣後曾委託鍾耀盛律師於八十三年八月二日以鼎盛法字第0802號
    律師函向張世興律師表達願依租賃契約所約定每年一坪四台斤白米給付租金，而
    由張世興律師轉交，復於八十三年十一月二日以 鼎盛字第10015號函向上訴人
    表達上訴人得隨時收取之意思，有上開二紙律師函影本附卷足稽
    一一頁、第一一四頁)， 惟均遭上訴人所屬之祭祀公業否認與被上訴人間之租賃
    關係而予拒絕，此亦有八十三年八月三日興字第０九二號、八十三年十一月五
    日興字第一二０號律師函在卷可參
    徵被上訴人並無不給付租金之意思，該租金因上訴人不前往被上訴人處所收取或
    不願依原訂租賃契約內容收取，均難令被上訴人負給付遲延責任。
  3.綜上，被上訴人既無遲延給付租金之情事，則上訴人依土地法第一百零三條第四
    款規定，以被上訴人積欠租金額達二年以上，而主張終止契約，即屬無據，堪認
    被上訴人與上訴人所屬祭祀公業高同記間就系爭建物坐落之基地租賃關係仍有效
    存在。
  (三)關於上訴人請求訴外人陳榮辛拆除台北市○○區○○街二九六之一號建物，而返
    還基地之訴訟，業據原法院以八十七年度訴字第三一三號判決駁回上訴人之訴，
    上訴人提起上訴後，再經本院以九十年度上字第八九九號判決駁回上訴人之上訴
    、最高法院九十一年度台上字第一五七四號裁定駁回上訴而確定在案，嗣上訴人
    聲請再審，亦經最高法院九十二年度台聲字第三Ｏ號裁定駁回，此有各該裁判書
    在卷可稽
    至一一八頁、第二十頁至二一頁)， 本判決所採前述見解與上開確定判決相同，
    附此敘明。
六、綜上所述，被上訴人與上訴人所屬祭祀公業高同記間就系爭建物之基地租賃契約
    既未合法終止，則被上訴人占用系爭建物之基地，即因該租賃契約之存在而有合
    法使用之權源，自非不法侵害上訴人之權利，亦非無法律上之原因而受利益，而
    致上訴人受損害。從而，上訴人本於所有物返還請求權、侵權行為及不當得利之
    法律關係，請求被上訴人遷出、拆除地上物，將系爭建物坐落之基地返還，及給
    付五年內相當於租金之不當得利或損害金即四十二萬七千六百八十元本息，與自
    八十六年七月一日起至返還上開土地之日止，按月給付上訴一萬零三百六十八元
    ，即非正當，不應准許。原審為上訴人敗訴之判決，並駁回其假執行之聲請，理
    由雖有不同，結論並無二致。上訴意旨指摘原判決不當，求予廢棄改判，為無理
    由，應予駁回。
七、本件為判決基礎之事證已臻明確，本院經逐一審酌兩造歷審所提其餘攻擊、防禦
    方法，均與前開論斷結果無礙，爰不再一一論述，併此敘明。
八、據上論結，本件上訴為無理由，依民事訴訟法第四百四十九條第二項、第七十八
    條，判決如主文。
中      華      民      國    九十二    年    五    月      二十七      日
                                  民事第十六庭
                                      審判長法  官  阮  富  枝
                                            法  官  林  麗  玲
                                            法  官  吳  麗  惠
右正本係照原本作成。
上訴人如不服本判決，應於收受送達後二十日內向本院提出上訴書狀，其未表明上訴
理由者，應於提出上訴後二十日內向本院補提理由書狀（均須按他造當事人之人數附
繕本）上訴時應提出委任律師或具有律師資格之人之委任狀；委任有律師資格者，另
應附具律師資格證書及釋明委任人與受任人有民事訴訟法第四百六十六條之一第一項
但書或第二項（詳附註）所定關係之釋明文書影本。
中      華      民      國    九十二    年      五      月    二十八    日
                                            書記官  陶  美  玲
附註：
民事訴訟法第四百六十六條之一（第一項、第二項）：
對於第二審判決上訴，上訴人應委任律師為訴訟代理人。但上訴人或其他法定代理人
具有律師資格者，不在此限。
上訴人之配偶、三親等內之血親、二親等內之姻親，或上訴人為法人、中央或地方機
關時，其所屬專任人員具有律師資格並經法院認為適當者，亦得為第三審訴訟代理人
。


司法院資訊處製作；財團法人民間司法改革基金會備份。
